臺灣臺中地方法院民事判決　九十二年度重國字第七號
　　原　　　告　香港商香港上海匯豐銀行股份有限公司
　　法定代理人　甲○○
　　訴訟代理人　乙○○
　　　　　　　　丙○○
　　被　　　告　台中縣清水地政事所
　　　　　　　　　　　　設台中.
　　法定代理人　丁○○　住同右.
　　訴訟代理人　陳惠伶　律師
　　複　代理人　林雅惠　住台中.
右當事人間請求國家賠償等事件，本院於民國九十二年十二月二十四日言詞辯論終結
，判決如左：
    主      文
原告之訴駁回。
訴訟費用由原告負擔。
    事實及理由
一、原告主張：緣訴外人林銘展於民國（下同）八十七年十一月三十日，以其所有台
    中縣清水鎮○○○段三○二之七、三○二之五二地號土地及其上建物（即門牌號
    碼台中縣清水鎮○○街七十之二號屋房）（下稱系爭房地），向原告銀行設定最
    高限額抵押權新台幣（下同）三千三百六十萬元，而向原告銀行借貸二千四百萬
    元。原告銀行嗣即委由訴外人宏大不動產鑑定顧問股份有限公司鑑定系爭房地之
    價值，而依當時八十七年十月二十六日向被告所請領之地籍圖謄本可知，系爭二
    筆土地相鄰，且其中三○二之五二地號土地臨路寬約十公尺，原告信賴被告所提
    供之系爭二筆土地之地籍圖謄本之記載為正確，嗣經鑑定估價為四千六百四十七
    萬八千五百五十五元，認為擔保足夠，乃於八十七年十二月八日核貸二千四百萬
    元予訴外人林銘展。嗣訴外人林銘展於八十九年十一月二十四日起即未依約繳交
    本息，致原告依法聲請強制執行（拍賣）經設定抵押之系爭房地，經本院九十年
    度執字第一一五○八號執行，系爭房地拍賣金額為一千一百五十萬元。於前開執
    行程序中，原告發現被告前所核發予原告之地籍圖謄本之內容有誤載，系爭二筆
    土地之地塊並非完整，且其中三○二之五二地號土地臨路寬亦不理想。此即，三
    ○二之五二地號土地臨路寬僅約五公尺，隔著圍牆與水利地相鄰，而系爭建物之
    大門係設於水利地上，並非設於三○二之五二地號之土地上，此而並非原告實地
    勘驗即可得知。是以，若原告偌知系爭二筆土地之實際情狀如此，即不必會有上
    開之估價及貸款，是原告受有拍賣後尚未受償之金額一千七百四十五萬二千零九
    十二元之損害，顯係因被告過失核發不正確之地籍圖謄本所致（屬給付行政），
    經向被告機關請求遭拒後，依國家賠償法第二條第二項規定提起本件訴訟，求為
    被告應給付原告一千七百四十五萬二千零九十二元，及自起訴狀繕本送達被告之
    翌日起至清償日止，按年息百分之五計算之利息。
二、被告則以，被告機關因申請人之申請，而發給地籍圖謄本予申請人，該行為並非
    對原告「行使公權力」之行為，且原告所稱「地塊完整且臨路寬條件良好」，係
    屬主觀之評價，要與被告機關核發地籍圖謄本無關。又依原告所提宏大不動產鑑
    定顧問股份有限公司之鑑定報告書「其他說明事項」之第四點所載，亦知原告對
    其授信戶即訴外人林銘展所提供之系爭二筆土地之臨路條件為何，即已知悉。是
    本件原告請求國家賠償，顯無理由等語，資以抗辯。
三、按公務員於執行職務行使公權力時，因故意或過失不法侵害人民自由或權利者，
    國家應負損害賠償責任，國家賠償法第二條第二項前段，定有明文。依此規定，
    國家賠償責任之成立，係以公務員之違法有責行為為其前提。綜諸同條第三項國
    家於賠償後，對於造成損害有故意或重大過失之公務員有求償權，是顯然採取國
    家代位責任之理論（註：同法第三條第一項之國家賠償責任屬國家自己責任）。
    本此而論，國家賠償法第二條第二項前段國家賠償之要件為(1)行為人須為公務員
    。(2)須為執行職務行使公權力之行為。(3)行為係屬不法。(4)行為人有故意或過失
    。(5)人民之自由或權利受到侵害。(6)不法之行為與損害之發生須有相當因果關係
    。其中所謂之權利，固包含財產權，然稱財產權者如物權、債權、智慧財產權（
    即無體財產權）、準物權（如漁業權、水權等）等，惟難謂包括純粹經濟上損失
    （即純粹財產上損害）。此由，民法第一百八十四條第一項、第二項（侵權行為
    ）「因故意或過失，不法侵害他人之權利者，負損害賠償責任。故意以背於善良
    風俗之方法，加損害於他人者亦同。」、「違反保護他人之法律，致生損害於他
    人者，負賠償責任。」。上開民法第一百八十四條第一項規定前、後兩段為相異
    之侵權行為類型。關於保護之法益，前段為權利，後段為一般法益。關於主觀責
    任，前者以故意過失為已足，後者則限制須故意以背於善良風俗之方法加損害於
    他人，兩者要件有別，請求權基礎相異，訴訟標的自屬不同（最高法院八十年度
    台上字第三七六○號判決要旨）。此即民法第一百八十四條規定係調和「行為自
    由」和「保護的權益」此兩個基本利益，區別不同的權益的保護，而組成侵權行
    為責任體系。被侵害者係他人權利時，只要加害人具有故意或過失，即應依民法
    第一百八十四條第一項前段負損害賠償責任。其被侵害者，非屬權利時，須加害
    行為係出於故意背於善良風俗方法（第一百八十四條第一項後段），或違反保護
    他人之法律（第一百八十四條第二項）時，被害人始得請求損害賠償。易言之，
    民法第一百八十四條第一項前段所保護的，限於權利，不及一般財產上之利益（
    純粹財產上損害、純粹經濟上損失）。一般財產上利益僅能依民法第一百八十四
    條第一項後段規定或第二項受到保護。立法者所以作此「區別性的權益保護」，
    係鑒於一般財產損害範圍廣泛，難以預估，為避免責任氾濫，特嚴格其構成要件
    ，期能兼顧個人行為之自由。本此而論，民法第一百八十四條第一項前段、後段
    與同條第二項所保護之客體，固有差別。然上開侵權行為之責任成立要件，可歸
    納為構成要件（即指構成要件該當性，組成因素包括行為、侵害權利或法益、造
    成損害及因果關係）、違法性、及故意或過失（僅係於民法第一百八十四條第二
    項情形時係推定過失，請求權人就此勿庸舉證而已，另第一百八十四條第一項後
    段須以背於善良風俗之手段），是為侵權行為的三層結構。互核前揭民法第一百
    八十四條第一項前段與國家賠償法第二條第二項前段規定以觀，僅行為人之身分
    及執行職務不同。換言之，國家賠償法第二條第二項前段係公務員執行職務對於
    人民之侵權行為。故而，本於國家賠償法第二條第二項前段之文義解釋及對於上
    開民法第一百八十四條第一項前段之說明，國家賠償法第二條第二項前段所保護
    之客體，自不及所謂純粹經濟上損失（即純粹財產上損害）甚明。本件依原告前
    開所主張者，係指因被告核發不正確之地籍圖謄本，致原告銀行高估訴外人林銘
    展所有之系爭二筆土地之價值，而對於系爭房屋為放款，嗣經拍賣後仍有如聲明
    所示之一千七百四十五萬二千零九十二元未受清償。核其性質，屬純粹經濟上損
    失（即純粹財產上損害），而非權利受損。是以，縱認被告機關所核發予原告之
    地籍圖謄本，存有如原告所主張之內容。惟依前開說明，原告亦無從依國家賠償
    法第二條第二項前段為國家賠償之請求。換言之，縱認原告本件之主張為真實，
    被告之行為仍不符國家賠償之要件。是原告本件之請求，於法即有未合，無從准
    許，自應予以駁回。
四、再論上開國家賠償法第二條第二項前段，其中不法之行為與損害之發生須有相當
    因果關係之要件。縱認被告機關存有核發不正確之地籍圖謄本之情形，且屬不法
    行為。然按，相當因果關係之判斷，應分為二個階段即「條件關係」及「相當性
    」，條件關係採「若無，則不」的認定檢驗方式，此即我學說所謂之「無此行為
    ，必不生此種損害」，即指條件的因果關係，此係一種反證規則，旨在認定「若
    Ａ不存在，Ｂ仍會發生，則Ａ非Ｂ條件」，其功能在於排除與造成某種結果無關
    之事項。於本件之情形，原告銀行評估借款人所提出不動產價值，地籍圖謄本固
    為一參酌因素，然由地籍圖謄本依一定比例縮小後，將編列地號之土地顯現出來
    而已，其上所列之土地其他相關之明確資料，無從完整由該地籍圖謄本完全得知
    。是以原告如欲獲得系爭二筆土地之相關資訊，應尚有其他行為以獲得完整之資
    訊，此由一般土地所有人如欲於土地上建屋，常須鑑界測量之經驗法則即可知之
    。本件原告係一銀行，放款之數目如其所述，金額亦甚大，更須於放款前就借款
    人所提出之土地以為鑑界測量等相關行為，以為正確資訊之獲得，並進而估評。
    惟參以，原告銀行並未對系爭二筆土地為鑑界測量，僅係委由宏大不動產鑑定顧
    問股份有限公司鑑定系爭土地價值，而後據以其為估價、放款之基礎等情，業據
    原告自陳。是以難認被告機關之核發地籍圖謄本（不論是否正確），與原告受有
    前開其所主張之損害間，存有「條件關係」。次就「相當性」而言，係以「通常
    足生此種損害」為判斷基準，而以行為時所在之一切事實及行為後一般人預見可
    能之事實為基礎（最高法院八十二年台上字第二一六一號判決要旨參照）。本件
    如上所述，申請人難以所其申請之地籍圖謄本，獲得其所欲獲得之完整資訊。則
    縱認本件被告機關所核發予原告之地籍圖謄本，存有如原告所主張不正確之內容
    ，則依上說明，亦難認存有「相當性」甚明。是以，本件縱認原告所主張上開事
    實屬實，然被告核發地籍圖謄本之行為，與原告主張所受上開之損害間，亦無相
    當因果關係。原告自亦無從請求國家賠償，併予敘明。
五、本件於原告所主張之事實均屬為真之情狀下，原告亦無從依國家賠償法第二條第
    二項前段為本件之請求。則本件是否確有如原告所主張被告機關所核發之地籍圖
    謄本內容不正確，該核發地籍圖之行為是否屬行使公權力之行為等情，本院即勿
    庸再予審酌，亦以敘明。
六、據上論結，本件原告之訴為無理由，依民事訴訟法第七十八條，判決如主文。
中　　　華　　　民　　　國　　九十三　　年　　  一  　　月　　  十二　　日
                                  臺灣臺中地方法院民事第四庭
~B法　　　官　陳添喜
正本係照原本作成
如對本判決上訴，須於判決送達後廿日內向本院提出上訴狀
中　　　華　　　民　　　國　　九十三　　年　　 一　　　 月　　　十二　　日
~B法院書記官
